【裁判字號】    99,勞上更(一),1
【裁判日期】    990803
【裁判案由】    確認兩造勞動契約存在
【裁判全文】
臺灣高等法院臺南分院民事判決  99年度勞上更(一)字第1號
上  訴  人  甲○○
訴訟代理人  江信賢律師
            曾靖雯律師
            蔡麗珠律師
            蕭立俊律師
被 上 訴人  有限責任台南市第三信用合作社
            （即保證責任台南市第三信用合作社）
法定代理人  乙○○
訴訟代理人  鄭慶海律師
            林國明律師
上列當事人間請求確認兩造勞動契約存在事件，上訴人對於中華
民國98年1月9日臺灣臺南地方法院第一審判決（97年度勞訴字第
36號）提起上訴，本院判決後，經最高法院發回更審，本院於99
年7月20日言詞辯論終結，判決如下：
    主      文
原判決廢棄。
確認上訴人與被上訴人間勞動契約存在。
被上訴人應給付上訴人新台幣伍佰壹拾萬貳仟佰零玖元，及自
民國九十七年七月十九日起至清償日止，按週年利率百分之五計
算之利息。
第一、二審及發回前第三審之訴訟費用，由被上訴人負擔。
本判決所命給付，於上訴人以新台幣壹佰柒拾壹萬元為被上訴人
供擔保後得假執行，但被上訴人如於假執行執行標的物拍定、變
賣前，以新台幣伍佰壹拾萬貳仟佰零玖元為上訴人預供擔保後
，得免為假執行。
    事實及理由
一、上訴人主張：伊原受雇於被上訴人，在大同分社擔任襄理，
    因伊曾多次為被上訴人之客戶即訴外人徐瑞其、徐陳阿梅夫
    婦（以下簡稱為徐瑞其夫婦）調度資金，徐瑞其夫婦竟意圖
    賴債，向台灣台南地方法院檢察署（以下簡稱台南地檢署）
    告訴伊偽造文書及盜領侵占其等款項等罪，並召開記者會及
    向財政部舉發，復至被上訴人各分社投擲雞蛋，被上訴人因
    恐引發風暴，竟不待偵查結果，即以解職要挾伊接受和解，
    並於民國（下同）88年5月10日將伊停職，最後更於97年2月
    22日，以伊違反被上訴人之人事管理規則為由將伊免職。然
    被上訴人之人事管理規則係於87年5月11日始修訂施行，伊
    上揭行為係發生在上開管理規則修訂前，被上訴人不得依該
    規則對伊免職；況伊經檢察官偵查結果，認定罪嫌不足，已
    處分不起訴確定，顯見伊停職之原因並不存在，乃被上訴人
    不但不允其復職，反將其解任，被上訴人所為免職之意思表
    示，違反勞動基準法第12條第1項第7款規定，應屬無效；又
    依勞動基準法第12條第2項規定，雇主依前項第4款規定終止
    契約者，應自知悉其情形之日起30日內為之，被上訴人至遲
    於96年11月30日即已知悉上訴人是否有違反人事規則，卻遲
    至97年2月22日始終止勞動契約，於法不合。從而，兩造間
    僱傭關係仍應繼續存在，被上訴人並應補發伊遭停職期間之
    薪資新台幣（下同）5,102,309元，爰訴請確認伊與被上訴
    人勞動契約存在，被上訴人應給付伊5,102,309元，並加算
    自追加起訴狀繕本送達翌日即97年7月19日起至清償日止，
    按年息5％計算之法定遲延利息（原審為上訴人全部敗訴之
    判決，上訴人不服提起上訴，除求為廢棄原判決外，並為如
    上之聲明，被上訴人則求為判決上訴駁回）。
二、被上訴人則以：被上訴人之人事管理規則乃兩造間勞動契約
    條款之一部，上訴人於任職期間內，確有違反上開規則第51
    、52、53、55條規定之情事，復挪用侵占客戶存款，違反該
    規則第89條規定，伊自得依上開規則第89條規定解雇上訴人
    。又伊於案發後未立即將上訴人解雇，乃因上訴人涉有盜領
    挪用侵害客戶徐瑞其夫婦存款之嫌疑，尚未經司法程序確定
    ，始暫對上訴人為停職處分，嗣於被上訴人對上訴人另案請
    求損害賠償案件（原審法院91年訴字第680號）中，經會計
    師鑑定及法院審理結果，確認上訴人有侵占客戶存款情事，
    且被上訴人係於97年1月30日，當全體理監事出席理事會議
    時，依據被上訴人法律顧問所做成之意見書，始知悉並確信
    上開事實，乃於97年2月22日通知上訴人將其免職，並未逾3
    0日之除斥期間，終止契約自屬合法，上訴人對該處分亦未
    申復，足認其已同意解任。再上訴人既有侵占客戶存款情事
    ，伊無發給上訴人停職期間薪資之義務等語，資為抗辯。
三、下列事實為兩造所不爭，並有聲明書、不起訴處分書、協議
    書、被上訴人合作社函、被上訴人人事管理規則在卷可證，
    復經本院依職權調閱原審法院91年度訴字第680號民事案件
    全卷、台南地檢署86年度偵字第8393號、89年度偵字第221
    號偵查案件全卷查明無訛，應堪信為真實：
    (一)上訴人於88年5月l0日受停職處分前，係在被上訴人大同
      分社擔任襄理。
    (二)徐瑞其、陳誼畇、陳火吉，曾於86年4月2日書立聲明書，
      表明其於被上訴人合作社之存款、放款各帳戶，自75年初
      起至86年4月底之各項存、提款、授信之申貸、繳息及私
      人財務處理事宜，皆委由上訴人代為行使。
    (三)徐瑞其、陳誼畇於86年6月21日對上訴人提出偽造文書等
      刑事告訴，經台南地檢署檢察官於88年3月5日以86年度偵
      字第8393號處分不起訴確定。
    (四)被上訴人於88年5月7日對上訴人提出偽造文書等刑事告發
      ，經台南地檢署以88年度偵字第6101號受理，嗣以該案與
      86年度偵字第8393號前案為同一案件，無新事實或新證據
      簽結；被上訴人另又於88年12月20日對上訴人提出偽造文
      書等刑事告發及告訴，經台南地檢署檢察官於92年2月27
      日以89年度偵字第221號處分不起訴確定。
    (五)被上訴人於88年3月22日與徐瑞其夫婦簽訂協議書，約定
      由被上訴人賠償徐瑞其、陳誼畇1300萬元，無論上訴人有
      無不法行為並侵害徐瑞其、陳誼畇之權益，致徐瑞其、陳
      誼畇所受之損失，且不論該損失超越或低於上開被上訴人
      所給付之金額，雙方均同意放棄對他方請求退還或補足損
      害之一切法律上請求權。
    (六)被上訴人係於97年2月22日，依人事管理規則第89條規定
      ，以南三信總字第0191號函，對上訴人表示終止兩造間勞
      動契約。
    (七)台南第三信用合作社人事管理規則第85條係明訂：員工因
      涉案判刑，在上訴期間得先予停職，因案停職人員，未受
      撤職處分或徒刑之判決者，於停職原因消滅後，應准許其
      復職，並補發停職期間工資。假如本件被上訴人應補發上
      訴人自停職時起至97年2月22日止之薪資，該薪資數額為5
      ,102,309元。
四、上訴人主張：伊所涉侵占挪用客戶存款已經檢察官為不起訴
    處分確定，被上訴人仍於97年2月22日將伊免職，該免職意
    思表示已違反勞動基準法規定，且被上訴人未於知悉其情形
    之日起30日內終止契約，已喪失終止權等情，既為被上訴人
    所否認，並以前揭情詞置辯，則本件自應審究：被上訴人於
    97年2月22日終止兩造間勞動契約，是否有效？被上訴人應
    否給付上訴人停職期間之薪資5,102,309元？經查：
  （一）按勞工有違反勞動契約或工作規則，情節重大者，雇主
        固得不經預告終止契約，惟應自知悉其情形之日起，30
        日內為之，此觀勞動基準法第12條第2項規定自明。查
        被上訴人於91年3月20日，曾以上訴人任職被上訴人大
        同分社襄理期間，盜領侵占徐瑞其夫婦存款，被上訴人
        因而賠償徐瑞其夫婦1,300萬元，受有損害為由，訴請
        上訴人及其職務保證人（即訴外人董群忠）連帶賠償被
        上訴人200萬元，經原審法院於94年11月30日駁回被上
        訴人上開請求，被上訴人於94年12月23日提起上訴，嗣
        於96年11月30日具狀撤回上訴，該案因而確定，業經本
        院調閱原審法院91年訴字第680號全卷查明無訛。又被
        上訴人主張，其係於「該訴訟案件中，經原審法院囑託
        會計師鑑定及法院判決結果，始確認上訴人有侵占客戶
        存款情事」，則被上訴人於收受該案判決正本後，即可
        詳閱判決而獲知法院之認定與會計師之鑑定結果，其必
        已知悉上訴人有侵占客戶存款八百三十六萬多元之事實
        ，被上訴人既對該判決之認定不服，提起上訴，於上訴
        審受理後經過一年十個月後，始撤回上訴，已如前述，
        則上訴人主張被上訴人於94年12月間收受該判決時，至
        遲於96年11月30日具狀撤回該案之上訴時，已完全知悉
        其是否盜領存款，是否有違反勞動契約或工作規則一事
        ，堪予採信。乃被上訴人竟遲至97年2月22日始對上訴
        人表示終止兩造勞動契約（見兩造不爭執事項(六)），顯
        已逾30日除斥期間無疑，依上說明，該終止之意思表示
        ，自不發生終止之效果。被上訴人辯稱伊係直到97年1
        月30日，全體理監事出席理事會議時，依據被上訴人法
        律顧問所做成之意見書，始知悉上開事實云云，顯與一
        般社會經驗不符，且與其主張會計師鑑定後，得知法院
        判決結果，始確認上訴人有侵占存款之事，相互矛盾，
        所辯委無可採。被上訴人於97年2月22日終止兩造勞動
        契約之意思表示，既不發生終止之效果，本件又查無其
        他兩造勞動契約業已合法終止之事證，則上訴人主張兩
        造間勞動契約依然存在，自屬可信。
  （二）被上訴人另辯稱：上訴人得知被免職後並未提出申復，
        足見已同意終止契約云云。惟查：上訴人於得知遭免職
        後，即於同年月29日提出申復，有上訴人所提申復書在
        卷可稽（見本院卷218頁），且上訴人於其申復未獲回
        應後，旋於同年4月30日具狀提起本件訴訟（見原審補
        字卷第3頁），堪認其從未同意終止契約，被上訴人辯
        稱上訴人已同意終止契約云云，顯非可採。
  （三）依據兩造不爭執事項(七)，上訴人如未受撤職處分或徒刑
        之判決，於停職原因消滅後，被上訴人即應依人事管理
        規則之規定許其復職，並補發停職期間工資，此有被上
        訴人所提人事管理規則可參（見本院卷163頁）。查依
        兩造不爭執事項(三)、(四)，上訴人被告發及告訴侵占、偽
        造文書等案件，既經檢察官於88年間、92年間不起訴處
        分確定，足證上訴人顯未受徒刑之判決，且當初其遭停
        職之原因已不存在；又被上訴人於97年2月22日終止兩
        造勞動契約之意思表示，既逾30日除斥期間而不生終止
        之效果，已如前述，足見上訴人亦未遭受撤職處分，上
        訴人並於96年間即已向被上訴人提出復職申請，此有復
        職申請書可參（見原審補字卷87頁），依上說明，被上
        訴人自應許其復職，並補發停職期間工資。
  （四）被上訴人雖另辯稱：依據原審法院91年訴字第680號確
        定判決理由可知，該案經會計師鑑定及法院審理結果，
        確認上訴人有侵占客戶徐瑞其夫婦存款之情事，此部分
        應已發生爭點效，則依內政部58年10月20日台內社字第
        335655號函令釋示，伊無庸發給上訴人停職期間之薪資
        云云。惟查：
        1.內政部58年10月20日台內社字第335655號函，係謂：
          「查合作社職員因案停職，在未判決確定前，如其眷
          屬僅賴薪津維持生活者，得由理事會斟酌本社財務狀
          況決定發給半數以下之薪津，並規定其期間報請主管
          機關核定後辦理，但因侵佔罪停職者，不得發給」等
          語。姑不論此函令係對合作社職員因案於判決確定前
          之停職期間，為照顧眷屬而頒佈，與本件上訴人係於
          案件確定後請求補發薪資，二者情節不同，已難認有
          該函令之適用，況且本件上訴人被告發及告訴侵占、
          偽造文書等案件，係經檢察官處分不起訴確定，其既
          未經提起公訴，顯難認其係因侵占罪而遭停職，自與
          上開令函釋示之要件不符，被上訴人執上開令函拒絕
          補發上訴人停職期間之薪資，要無可採。
        2.再按學說上所謂之爭點效，係指法院於確定判決理由
          中，就訴訟標的以外當事人所主張之重要爭點，本於
          當事人辯論之結果已為判斷時，除有顯然違背法令，
          或當事人已提出新訴訟資料足以推翻原判斷之情形外
          ，於同一當事人就與該重要爭點有關所提起之他訴訟
          ，不得再為相反之主張，法院亦不得作相反之判斷，
          以符民事訴訟法上之誠信原則而言。是爭點效之適用
          ，必須前後兩訴訟當事人同一，且前案就重要爭點之
          判斷非顯然違背法令，及當事人未提出新訴訟資料足
          以推翻原判斷等情形始足當之（最高法院97年度台上
          字第2688號裁定參照）。查原審91年訴字第680號確
          定判決固然認定上訴人有盜領徐瑞其夫婦存款8,368,
          184元等情，然亦同時認定徐瑞其夫婦事後已於88年3
          月間，自上訴人處受領賠償1,500萬元，因該賠償數
          額顯超過徐瑞其夫婦所受損害，被上訴人並未因上訴
          人之行為受有任何損害，因而判決被上訴人敗訴，此
          觀該判決之記載即明（見原審補字卷36～37頁），被
          上訴人主張其因上訴人之行為受有損害，拒絕補發薪
          資，亦非可採。
  （五）被上訴人所辯無庸給付停職期間薪資一節，既非可採，
        再依兩造不爭執事項(七)，上訴人自88年5月10日停職時
        起至97年2月22日止之薪資數額為5,102,309元，既為兩
        造所不爭，則上訴人請求被上訴人如數給付上開薪資，
        並加給自追加起訴狀繕本送達翌日即97年7月19日起至
        清償日止，按年息5％計算之法定遲延利息，自屬有據
        。
五、綜上所述，被上訴人於97年2月22日對上訴人表示終止兩造
    間勞動契約，不發生終止契約之效果，兩造間勞動契約依然
    存在，被上訴人並應給付上訴人停職期間之薪資5,102,309
    元，及自追加起訴狀繕本送達翌日即97年7月19日起至清償
    日止，按年息5％計算之法定遲延利息。從而，上訴人訴請
    確認兩造間勞動契約存在，被上訴人應給付上開薪資及法定
    遲延利息，均屬有理由，應予准許。原審遽為上訴人敗訴之
    判決，自有未洽，上訴意旨指摘原判決不當，求予廢棄改判
    ，為有理由，爰由本院予以廢棄改判如主文第二、三項所示
    。又有關本判決所命之給付，兩造均陳明願供擔保請准宣告
    假執行或免為假執行，經核均無不合，爰分別酌定相當擔保
    金額併予宣告。
六、本件事證已臻明確，兩造其餘主張及攻擊或防禦方法並所提
    舉證資料，經本院斟酌後，認均不生影響本院所為上開論斷
    ，自無再予逐一審論之必要，併此敘明。
七、據上論結，本件上訴為有理由，依民事訴訟法第450條、第
    78條、第463條、第390條第2項、第392條，判決如主文。
中    華    民    國    99    年    8     月    3     日
                  民事第四庭    審判長法  官    吳上康
                                      法  官    陳珍如
                                      法  官    王金龍
上為正本係照原本作成。
如不服本判決，應於收受送達後20日內向本院提出上訴書狀，其
未表明上訴理由者，應於提出上訴後20日內向本院補提理由書狀
（均須按他造當事人之人數附繕本）上訴時應提出委任律師或具
有律師資格之人之委任狀；委任有律師資格者，另應附具律師資
格證書及釋明委任人與受任人有民事訴訟法第466條之1第1項但
書或第2項（詳附註）所定關係之釋明文書影本。
中    華    民    國    99    年    8     月    10    日
                                      書記官    李梅菊
【附記】
民事訴訟法第466條之1：
(1)對於第二審判決上訴，上訴人應委任律師為訴訟代理人。但上
  訴人或其法定代理人具有律師資格者，不在此限。
(2)上訴人之配偶、三親等內之血親、二親等內之姻親，或上訴人
  為法人、中央或地方機關時，其所屬專任人員具有律師資格並
  經法院認為適當者，亦得為第三審訴訟代理人。
    民事訴訟法第466條之2第1項：
上訴人無資力委任訴訟代理人者，得依訴訟救助之規定，聲請第
三審法院為之選任律師為其訴訟代理人。

司法院資訊處製作；財團法人民間司法改革基金會備份。
